臺灣高等法院臺南分院刑事裁定
110年度毒抗字第942號
抗  告  人  
即  被  告  甲○○
上列被告因聲請觀察勒戒案件，不服臺灣臺南地方法院中華民國
110年11月18日裁定（110年度毒聲更一字第22號）提起抗告，本
院裁定如下：
    主  文
抗告駁回。
    理  由
一、原裁定意旨略以：
  ㈠抗告人即被告甲○○（下稱被告）於民國110年4月18日上午，
    在臺南市○○區○○路00巷00號住處，以將甲基安非他命置入針
    筒注射方式，施用第二級毒品乙情，業據被告坦承不諱，且
    其於查獲後，員警採集其尿液送至立人醫事檢驗所以EIA酵
    素免疫法初步篩檢及液相層析串聯質譜法確認檢驗，其結果
    確實呈第二級毒品代謝後之安非他命、甲基安非他命陽性反
    應，有該所濫用藥物尿液檢驗報告、同意書、對照表在卷足
    憑，另扣得相關毒品及注射針筒，有搜索票、搜索扣押筆錄
    、扣押物品目錄表、照片、鑑定書在卷可參，是被告上開施
    用第二級毒品之犯行堪可認定。而被告前於93年間，經裁定
    觀察、勒戒，於93年9月13日執行釋放，並經臺灣高雄地方
    檢察署檢察官以93年度毒偵字第4458號為不起訴處分，嗣後
    未曾再受觀察、勒戒及強制戒治之執行，有不起訴處分書、
    臺灣高等法院被告前案紀錄表乙份附卷可憑。是被告於前次
    執行完畢釋放後，3年後再為本件施用毒品，檢察官依毒品
    危害防制條例第20條第3項、第1項之規定，聲請裁定將被告
    送勒戒處所觀察、勒戒，洵屬有據，應予准許。
  ㈡按毒品危害防制條例所規定之觀察、勒戒處分，其立法意旨
    在幫助施用毒品者戒除毒癮，該處分之性質非為懲戒行為人
    ，而係為消滅行為人再次施用毒品之危險性，目的在戒除行
    為人施用毒品之身癮及心癮措施；觀察、勒戒係導入一療程
    觀念，針對行為人將來之危險所為預防、矯治措施之保安處
    分，以達教化與治療之目的，可謂刑罰之補充制度，從而毒
    品危害防制條例本身所規定之觀察、勒戒及強制戒治等保安
    處分，雖兼具自由刑之性質，卻有刑罰不可替代之教化治療
    作用，是對於施毒者有利不利之認定，端在何種程序可以幫
    助施用毒品之人戒除施用毒品之行為，尚非由法院逕行認定
    緩起訴戒癮治療係對施用毒品者係較有利，亦無僅因行為人
    之個人或家庭因素而免予執行之理。因此，檢察官本得依照
    個案實際情形，依法裁量決定採行何者為宜。且觀諸毒品危
    害防制條例之全部條文，並無課以檢察官於聲請觀察、勒戒
    裁定前，應訊問或徵詢被告是否同意觀察、勒戒之規定，反
    而依毒品戒癮治療實施辦法及完成治療認定標準第4條：「
    檢察官為附命完成戒癮治療之緩起訴處分前，應向被告說明
    緩起訴處分之應遵守事項，得其同意後，再指定其前往治療
    機構參加戒癮治療。未成年之被告，並應得其法定代理人之
    同意。」，規定檢察官命付戒癮治療之緩起訴處分前始應得
    被告之同意。故檢察官於聲請觀察勒戒前未訊問或徵詢被告
    之意見，並未違反相關法律之規定。再按現行毒品危害防制
    條例24條之規定，就「初犯」或「3年後再犯」之處遇採雙
    軌制，復刑事訴訟法第253條之1第1項及第253條之2對被告
    為緩起訴處分時規定，應另審酌刑法第57條所列事項及公共
    利益之維護，並認以緩起訴處分為適當者，始得為之。可知
    檢察官以向法院聲請觀察、勒戒為原則，此時因係適用原則
    而非例外，自無贅餘交待不適於為緩起訴處分之理由，於例
    外符合上開緩起訴處分之要件時，始得另為附完成戒癮治療
    之緩起訴處分，且被告並非當然享有為附命完成戒癮治療之
    緩起訴處分之權利，被告縱提出該項聲請，亦僅在促請檢察
    官注意得否予以適用，檢察官並不受被告該項聲請之拘束。
    準此，對於施用第二級毒品之本件被告，得否以刑事訴訟法
    第253條之2第1項第6款之緩起訴附戒癮治療代替刑事追訴，
    仍委諸檢察官斟酌具體個案情節予以裁量，法院原則上應尊
    重檢察官職權之行使，除檢察官之判斷有違背法令、事實認
    定有誤或其裁量有重大明顯疵瑕外，尚不得任意指為違法（
    最高法院103年度台上字第2464號判決、臺灣高等法院暨所
    屬法院106年法律座談會刑事類提案第37號、107年法律座談
    會刑事類提案第22號意旨參照）。臺灣臺南地方檢察署（下
    稱臺南地檢署）檢察官就本件何以未為附命戒癮治療之緩起
    訴處分，而向原審法院聲請裁定觀察、勒戒乙節，覆稱：「
    依被告之前案紀錄，被告93年間即有施用毒品前科，持續有
    吸毒紀錄，於108年間本署亦有給予緩起訴戒癮治療2次，被
    告又再犯，顯然戒癮治療並無成效，爰依法提出聲請」，有
    原審法院公務電話紀錄附卷足參，足認檢察官已具體考量被
    告之個案情形及卷內事證，認不宜對被告為附命完成戒癮治
    療之緩起訴處分，聲請將被告送勒戒處所觀察、勒戒，其裁
    量並無重大明顯瑕疵、恣意濫用或不法之情事，自應尊重。
  ㈢就本件本院110年度毒抗字第823號裁定（即本院前審裁定）
    指摘檢察官未選擇對被告為附命戒癮治療之緩起訴處分，而
    聲請將被告送勒戒處所觀察、勒戒之理由及正當性為何，原
    審法院業已補足調查認定如前。況被告於107年3月29日以將
    甲基安非他命放入注射針筒內加水稀釋後注射的方式，施用
    第二級毒品甲基安非他命，經臺南地檢署檢察官於107年6月
    19日以107年度毒偵字第1515號為命戒癮治療之緩起訴，期
    間1年，然被告於緩起訴期間內之107年11月19日，復因施用
    第二級毒品甲基安非他命為警查獲，檢方考量：被告自白犯
    罪，犯後態度良好，深具悔悟之心，且前因施用毒品案件，
    願參加戒癮治療，以漸進戒除毒癮，本件係於前案緩起訴確
    定後甫再所犯，為鼓勵其積極戒癮，且於公共利益之維護無
    礙，認仍以緩起訴為適當，再度於108年4月29日以108年度
    毒偵字第193號緩起訴處分，此有前開2紙緩起訴處分書附卷
    足參，然本案施用時間110年4月19日，離前述緩起訴處分時
    間不遠，且本案查獲時查扣之毒品、注射針筒數量不算少，
    此有前開搜索票、搜索扣押筆錄、扣押物品目錄表、照片、
    鑑定書足參，顯見被告確有繼續施用毒品之準備，益見前開
    命戒癮治療緩起訴處分方式，完全無法戒除被告毒癮。又被
    告供稱有正當工作及家庭須其照顧扶養，且罹有免疫疾病等
    ，應給其多元戒癮機會云云，然被告既為代課老師、身染免
    疫疾病，更應自我珍惜，不應一再施用毒品，亦無從倒此為
    被告不應送觀勒之理由等語。
二、本件抗告意旨略以：本件依卷内資訊觀之，檢察官從未告知
    被告觀察、勒戒之法律要件及效果，未給予被告就是否觀察
    、勒戒，或以替代處分等，有事前陳述意見之機會。不論檢
    察官聲請或原審法院裁定前，並未給予被告對於是否觀察、
    勒戒之處分，於事前表示意見，其後檢察官的聲請書也根本
    未送達被告，導致被告無從得知已遭聲請，更無可能在法院
    裁定前，能有向法官事前陳述之機會，顯然漠視被告事前陳
    述意見權的保障。而原審法院在裁定是否觀察、勒戒前，亦
    未開庭訊問被告，或至少以書面通知被告使有以言詞或書面
    陳述答辯之機會。足可確定的是，本案所有程序均以書面審
    查，被告直到收受原審裁定之前，均不知有此聲請之程序，
    明顯對於被告聽審權之保障不足，有害被告受上述憲法及公
    民與政治權利國際公約所保陳之聽審權，其程序自有不符正
    當法律程序之要求，並侵害被告之訴訟權保障，已屬違法不
    當。聲請意旨並無任何對於被告之生活狀況、家庭背景、經
    濟狀態、是否對於毒品並無過度依賴性而得自主戒治、是否
    必須逕以侵害被告人身自由最劇的令入戒治處所觀察、勒戒
    之方式不可？有如何之理由不能以其他戒癮治療附條件緩起
    訴之方式為之?均未見檢察官詳加調查審酌，亦未告知被告
    有何不適合為戒癮治療之原因。原審裁定亦未見審查聲請人
    是否及如何行使裁量權，在對於被告侵害較微的附戒癮條件
    的緩起訴處分，及侵害較劇的本案聲請觀察、勒戒處分之間
    ，有無遵守侵害最小的必要性原則，而是否違反比例原則？
    又有無與事件無關之考量，或於相同事件為不同處理之違反
    平等原則等情事。再者，被告已坦承檢察官聲請書所指施用
    毒品犯行，並自承其最後一次施用時間為110年4月18日許。
    被告現從事於臺南市○○區的國小當代理教師，有正當工作及
    收入，素行尚可，且被告於偵查中坦承犯行，未為無益之辯
    解及證據調查，犯後態度良好，更有負擔戒癮治療費用之能
    力及意願。此外，被告前案施用毒品案件雖獲觀察勒戒處分
    之寬典又涉犯本案，惟被告於93年9月13日釋放出所後，積
    極改善毒品成癮之問題，涉犯此案僅是因長期工作壓力太大
    ，施用目的僅為放鬆，才偶然犯罪，此應有被告前案紀錄表
    在卷可查，且倘被告進入戒治處所進行觀察、勒戒，勢將影
    響其工作，對被告家中經濟造成極大的影響，且恐令其原本
    穩定的工作與經濟收入在一夕之間化為泡影，更形同讓被告
    自行扼殺其在職場上努力的表現，同時恐造成學校學生之恐
    慌、學習之斷層，惟學校統一為一學期之課程，臨時更換教
    師將對學生們造成不利影響，更嚴重的係本案被告目前尚有
    信用卡款項每個月需分期支付費用，家有父親（70幾歲）、
    母親（70幾歲）、還有一位高齡的奶奶需撫養（約100歲）
    ，皆年歲已高沒有工作，被告為家中唯一經濟來源，執行恐
    將對被告家中經濟造成極大的影響，且被告本身患有HIV症
    狀及高血壓慢性病，身有重大傷病免自行部分負擔證明卡，
    須定期回診治療，執行恐將導致被告病況加重，衍生更多社
    會問題，不利於被告自新，是仍應以戒癮治療之程序較為妥
    適。本案是否有戒癮治療等替代方案之可能性，自有於調查
    後再予評估認定之必要。本案檢察官之聲請及原審裁定准予
    觀察、勒戒，非無商榷餘地，為此提起抗告，請撤銷原審裁
    定等語（抗告意旨全文詳如附件所載）。
三、犯毒品危害防制條例第10條之罪者，檢察官應聲請法院裁定
    ，令被告入勒戒處所觀察、勒戒，其期間不得逾2月。依前
    項規定為觀察、勒戒或強制戒治執行完畢釋放後，3年後再
    犯第10條之罪者，適用前2項之規定。毒品危害防制條例第2
    0條第1項、第3項定有明文。
四、經查：
　㈠被告於110年4月18日上午，在臺南市○○區○○路00巷00號住處
    ，以將甲基安非他命置入針筒注射方式，施用第二級毒品乙
    情，業據被告坦承不諱，且其於查獲後，員警採集其尿液送
    至立人醫事檢驗所以EIA酵素免疫法初步篩檢及液相層析串
    聯質譜法確認檢驗，其結果確實呈第二級毒品代謝後之安非
    他命、甲基安非他命陽性反應，有該所濫用藥物尿液檢驗報
    告、同意書、對照表在卷足憑，另扣得相關毒品及注射針筒
    ，有搜索票、搜索扣押筆錄、扣押物品目錄表、照片、鑑定
    書在卷可參，足認被告前開任意性自白核與事實相符，應堪
    採信，故本件被告施用第二級毒品犯行可堪認定。
　㈡又被告前於107年3月29日因施用第二級毒品甲基安非他命，
    經臺南地檢署檢察官於107年6月19日以107年度毒偵字第151
    5號為命戒癮治療之緩起訴，期間1年；然被告於緩起訴期間
    內之107年11月19日，復因施用第二級毒品甲基安非他命為
    警查獲，檢方又考量被告自白犯罪，犯後態度良好，深具悔
    悟之心，且前因施用毒品案件，願參加戒癮治療，以漸進戒
    除毒癮，本件係於前案緩起訴確定後甫再所犯，為鼓勵其積
    極戒癮，且於公共利益之維護無礙，認仍以緩起訴為適當，
    再度於108年4月29日以108年度毒偵字第193號緩起訴處分，
    此有前開2紙緩起訴處分書附卷足參。本案施用時間110年4
    月18日，離前述緩起訴處分時間不遠，且本案查獲時查扣之
    毒品、注射針筒數量不算少，有搜索票、搜索扣押筆錄、扣
    押物品目錄表、照片、鑑定書在卷足參。由上情堪認被告長
    期施用毒品，檢察官已多次給予緩起訴之優惠，期待被告能
    戒除毒癮，然被告皆未能珍惜檢察官給予之機構外處遇機會
    ，一再於緩起訴期間或期滿後即再犯施用毒品犯行，足見前
    揭機構外處遇命戒癮治療緩起訴處分方式，完全無法收令被
    告戒除毒癮之效，要無再予被告附命完成戒癮治療之緩起訴
    處分之必要，由上開卷存之證據資料，本為檢察官得以審酌
    、裁量之具體施用毒品情節，檢察官裁量結果，認為被告應
    受觀察、勒戒處分而向法院提出聲請，未見有何恣意濫用裁
    量權或違反比例原則之情形。是原審依檢察官聲請而裁定被
    告應送勒戒處所觀察、勒戒，於法並無不合。
　㈢按毒品危害防制條例中關於觀察、勒戒之規定，乃係導入一
    療程觀念，針對受處分人將來之危險所為預防、矯治措施之
    保安處分，目的係在戒除受處分人施用毒品身癮及心癮之措
    施，以達教化與治療之目的，其立法意旨在幫助施用毒品者
    戒毒，非屬懲戒行為人之性質，核與刑罰執行之目的不同，
    且此為法律之強制規定，除有毒品危害防制條例第21條第1
    項規定犯同條例第10條之罪者，於犯罪未發覺前，自動向衛
    生福利部指定之醫療機構請求治療，醫療機構免將請求治療
    者送法院或檢察機關，以及同條例第24條第1項規定檢察官
    先依刑事訴訟法第253條之1第1項、第253條之2之規定，為
    附命完成戒癮治療之緩起訴處分，或於少年法院（地方法院
    少年法庭）認以依少年事件處理法程序處理為適當時，不適
    用第20條第1項之程序外，凡違反同條例第10條之規定者，
    檢察官即應依同條例第20條第1項規定，向法院提出聲請裁
    定令入勒戒處所觀察、勒戒，法院原則上應尊重檢察官職權
    之行使，而為有限之低密度審查（即僅就檢察官之判斷有無
    違背法令、事實認定是否錯誤及其他裁量有無明顯瑕疵等事
    項，為有限之低密度審查）。本件被告既有施用第二級毒品
    甲基安非他命之犯行，又無「於犯罪未發覺前，自動向衛生
    福利部指定之醫療機構請求治療，醫療機構免將請求治療者
    送法院或檢察機關」之情事，且已經檢察官為觀察、勒戒之
    聲請，原審審核後以檢察官之聲請並無違背法令、事實誤認
    或其他裁量有明顯瑕疵，因而依毒品危害防制條例第20條第
    1項規定，裁定令入勒戒處所執行觀察、勒戒，核無違誤。
    至於抗告意旨所稱被告積極追蹤案件進度，並已於110年11
    月許向醫院詢問、評估及檢查且立即自費聲請戒癮治療之課
    程以持續積極改善毒品成癮之問題，業於110年11月26日至
    衛生福利部新營醫院開始接受第一次戒癮治療，並陸續陳報
    歷次接受戒癮治療之紀錄云云，惟上開情事係在被告業經本
    件原審110年度毒聲更一第22號裁定（第二次裁定）後才採
    取之行動，在檢察官偵查階段以至原審、本院第一次裁定前
    ，被告均未有「自動向衛生福利部指定之醫療機構請求治療
    」之舉動，是以檢察官於偵查階段，均未有上開情事發生而
    使檢察官得以作為斟酌是否採取緩起訴戒癮治療之裁量因素
    ，而考量檢察官裁量權之行使，動輒須考慮刑事政策與行政
    資源等諸多因素，欠缺明確客觀標準，因此法院原則上允宜
    尊重檢察官向法院聲請觀察、勒戒之職權行使，經核亦無不
    當。
　㈣抗告意旨雖稱：檢察官從未告知被告觀察、勒戒之法律要件
    及效果，未給予被告就是否觀察、勒戒，或以替代處分等，
    有事前陳述意見之機會。原審法院亦未開庭調查上述事項，
    同時亦未給予被告陳述意見之機會逕為裁定，侵害被告之聽
    審權，顯有不當云云。然按，檢察官認被告應受觀察、勒戒
    處分，係適用法律原則規定而非例外規定，法律並未課檢察
    官應令被告就觀察、勒戒或緩起訴之戒癮治療陳述意見之義
    務，故檢察官未訊問被告意見，並無違反正當法律程序，檢
    察官亦無需於聲請書贅敘交代被告不適於為附條件緩起訴處
    分之理由；又裁定因當庭之聲明而為之者，應經訴訟關係人
    之言詞陳述；又為裁定前有必要時，得調查事實，刑事訴訟
    法第222條定有明文。是裁定與判決不同，以不經言詞陳述
    為原則，除有上揭所列或刑事訴訟法第一編第十章與被告羈
    押相關之裁定等情形外，並無須經當事人言詞陳述之規定，
    均依書面審理（最高法院102年度台抗字第368號裁定意旨參
    照）。而毒品危害防制條例並未明定法院須經開庭審理程序
    ，始得為觀察、勒戒、強制戒治之裁定，此與刑事訴訟法關
    於羈押被告需先行訊問之法定程序原則有別。又依前揭事證
    所示，顯見被告本件施用第二級之犯行，事證明確，且有相
    關事證可憑，並無另行調查事實之必要，故原審雖未傳訊被
    告到庭陳述意見，逕依本件案卷之訴訟資料書面審理後，裁
    定被告應送勒戒處所施以觀察、勒戒，並無違反正當程序，
    亦無何裁量怠惰違誤之處。
　㈤又按行政程序法第102條固明定行政機關作成限制或剝奪人民
    自由或權利之行政處分前應給予處分相對人陳述意見之機會
    ，惟依同法第3條第3項第3款，該法之程序規定不適用於刑
    事案件犯罪偵查程序。且被告之聽審權雖屬於憲法第16條保
    障人民訴訟權之一（司法院釋字第482號解釋參照），其內
    涵包括資訊請求權（請求獲得充分訴訟資訊）、表達請求權
    （請求到場陳述或辯明訴訟上意見）、注意請求權（請求注
    意被告陳述及表達）等項，但並非不得以法律為合理、正當
    規劃或限制，例如：某些案件類型，審理法院不經言詞辯論
    、陳述（即不需當事人到場辯論、陳述），即得逕為裁判。
    具體以言，諸如：刑事訴訟法第222條第1項（即裁定，除因
    當庭之聲明而為之者，應經訴訟關係人之言詞陳述外，均以
    書面審理，專據案卷之訴訟資料予以裁定）、第302條至第3
    04條（即免訴、不受理及管轄錯誤判決）、第449條（即簡
    易程序判決）等等，即為適例，此乃立法機關自由形成的範
    疇，要屬「立法裁量」權限，並未違反人民訴訟權的保障，
    與憲法尚無牴觸（最高法院107年度台抗字第447號刑事裁定
    意旨參照）。同理，現行毒品危害防制條例就觀察、勒戒之
    審查程序，尚無被告有聽審權之相關規定，亦即並無課以檢
    察官於聲請觀察、勒戒前，應訊問被告就觀察、勒戒或緩起
    訴之戒癮治療陳述意見，或法院裁定觀察、勒戒前，應令被
    告對觀察、勒戒陳述意見，此乃立法者考量此類案件本質所
    為程序上之規劃，自不得以檢察官未令被告到場陳述意見，
    即謂有裁量權怠惰或濫用之重大瑕疵。況且本件被告於第一
    次提出抗告時，業已具體提出抗告理由並充分說明其對於本
    案之意見，不外乎是執行觀察、勒戒恐將對被告之工作、疾
    病治療及家庭經濟造成重大影響，及認本案是否有戒癮治療
    等替代方案之可能性，有於調查後再予評估認定之必要等情
    ，而上開意見原審法院於第二次裁定時均已知悉，並於裁定
    理由中均有詳細說明如前揭原裁定意旨㈡、㈢，是抗告意旨所
    述「未給予被告陳述意見的機會，導致難有充分資訊判斷，
    貿然准許以侵害最烈之令入戒治處所執行觀察、勒戒方式，
    有違比例原則而有裁量違法之誤」云云，自非可採。
五、綜上所述，被告本次施用第二級毒品犯行，距前次施用毒品
    犯行執行觀察、勒戒完畢之93年9月13日已逾3年，依現行毒
    品危害防制條例第20條規定，應再為觀察勒戒。檢察官以被
    告有本件施用第二級毒品犯行，聲請法院裁定將被告送觀察
    、勒戒，原審法院以被告曾因施用第二級毒品經查獲並送觀
    察、勒戒及緩起訴處分後仍再施用，認檢察官選擇機構內處
    遇方式，聲請裁定送觀察、勒戒為適當，依毒品危害防制條
    例第20條第3項、觀察勒戒處分執行條例第3條第1項規定，
    令被告入勒戒處所觀察、勒戒，核其認事用法，並無違誤或
    不當，被告執前詞提起本件抗告，為無理由，應予駁回。
據上論斷，應依刑事訴訟法第412條，裁定如主文。　　
中　　華　　民　　國　　110 　年　　12　　月　　15　　日
                  刑事第四庭    審判長法  官  郭玫利
                                      法  官  林臻嫺
                                      法  官  曾子珍
以上正本證明與原本無異。
不得再抗告。
　　　　　　　　　　　　　　　　　　　書記官  李淑惠　　
中　　華　　民　　國　　110 　年　　12　　月　　15　　日
附件：抗告理由
 ㈠正當法律程序保障聽審權的憲法上意義與要求：
　　「按受到司法院大法官釋字第384號引進「正當法律程序」
    原則的影響，大法官自其後多起解釋有意將憲法第16條的訴
    訟權」與第8條的「正當法律程序原則」結合論述。而基於
    憲法16條人民訴訟權之制度性保障，及憲法第8條正當法律
    程序原則，於法院裁判前，當事人應享有在法官面前陳述之
    聽審權。司法院大法官釋字第482號解釋理由書第一段亦嘗
    謂：「憲法第16條規定，人民有請願、訴願及訴訟之權。所
    謂訴訟權，乃人民司法上之受益權，即人民於其權利受侵害
    時，依法享有向法院提起適時審判之請求權，且包括聽審權
    、公正程序、公開審判請求權及程序上之平等權等」；又例
    如釋字第582號解釋理由書亦謂：「足見刑事被告享有詰問
    證人之權利，乃具普世價值之基本人權。在我國憲法上，不
    但為第16條之訴訟基本權所保障，且屬第8條第1項規定『非
    由法院依法定程序不得審問處罰』、對人民身體自由所保障
    之正當法律程序之一種權利」。釋字第665號亦謂：「憲法
    第16條規定保障人民之訴訟權，其核心内容在於人民之權益
    遭受侵害時，得請求法院依正當法律程序公平審判，以獲得
    及時有效之救濟」。而最近公布之釋字第737號解釋文更宣
    示：「本於憲法第8條及第16條人身自由及訴訟權應予保障
    之意旨，對人身自由之剝奪尤應遵循正當法律程序原則。偵
    查中之羁押審查程序，應以適當方式及時使犯罪嫌疑人及其
    辯護人獲知檢察官據以聲請羈押之理由；除有事實足認有湮
    滅、偽造、變造證據或勾串共犯或證人等危害偵查目的或危
    害他人生命、身體之虞，得予限制或禁止者外，並使其獲知
    聲請羈押之有關證據，俾利其有效行使防禦權，始符憲法正
    當法律程序原則之要求」；解釋理由書並補充謂：「至於使
    犯罪嫌疑人及其辯護人獲知檢察官據以聲請羈押之理由及有
    關證據之方式，究採由辯護人檢閱卷證並抄錄或攝影之方式
    ，或採法官提示、告知、交付閱覽相關卷證之方式，或採其
    他適當方式，要屬立法裁量之範疇。惟無論採取何種方式，
    均應滿足前揭憲法正當法律程序原則之要求」等語。以上均
    屬大法官對於被告憲法上聽審權保障之確認。」臺灣高等法
    院110年度毒抗字第475號刑事裁定參照。
  ㈡聽審權與法律上告知義務的關係：
　　「就法律層次而言，因為公民與政治權利國際公約及經濟社
    會文化權利國際公約施行法第2條而取得國内法效力的公民
    與政治權利國際公約第14條第3項第7款即規定：「審判被控
    刑事罪時，被告一律有權平等享受下列最低限度之保障：（
    七）不得強迫被告自供或認罪」。而刑事訴訟法第95條第1
    項並明定踐行所有訊問被告程序之國家機關（包括法官在内
    ）的告知義務：「訊問被告應先告知下列事項:一、犯罪嫌
    疑及所犯所有罪名。罪名經告知後，認為應變更者，應再告
    知。二、得保持緘默，無須違背自己之意思而為陳述。三、
    得選任辯護人。如為低收入戶、中低收入戶、原住民或其他
    依法令得請求法律扶助者，得請求之」。尤其第一款的罪名
    告知，就是源自於聽審權保障中之請求資訊權，唯有被告知
    悉其以何種罪名被調查、偵查、審判，始能據以判斷其是否
    及如何因應國家行為；第二款的緘默權告知更是基於憲法訴
    訟權及正當法律程序而來的「不自證己罪權」，亦即人民沒
    有理由，更沒有義務被強迫作出不利自己之陳述而遭致國家
    「處罰」。這樣的不自證己罪原則含有尊重人性尊嚴的嚴肅
    意義。本院以為，被告的聽審權内容，至少含有請求資訊權
    、請求表達權及請求注意權三大内涵。」臺灣高等法院110
    年度毒抗字第475號刑事裁定參照。
  ㈢以本案的聲請觀察勒戒為例，實務上檢察官吝於在訊問被告
    時，讓被告就是否觀察、勒戒於事前表示意見，其後聲請書
    亦未送達被告，導致被告根本無從知悉已遭聲請，法院即應
    讓被告知悉檢察官提出如何的證據足以證明有應為觀察、勒
    戒的事由，通常就是透過閱卷權，至少如釋字第737號解釋
    所指示：「或採法官提示、告知、交付閱覽相關卷證之方式
    ，或採其他適當方式或至少以口頭或其他適當方式來實踐」
    （請求資訊權）；於知悉證據後，要讓被告有陳述並對之辯
    明的機會，尤其在要對被告作出不利益的，實有拘束人身自
    由效果的令入勒戒處所觀察、勒戒處分前，應讓被告能陳述
    其意見（請求表達權）；而被告的答辯及表達，法官要能實
    質且有效的回應，提出論理及說服的過程，被告始能得知法
    官有無注意，並足供上級審法院檢驗(請求注意權）。再以
    行政程序法第102條規定為例（行政罰法第42條本文亦同）
    ，行政機關作成限制或剝奪人民自由或權利之行政處分前的
    「陳述意見權」，其理論基礎就是憲法聽審權。要能取得資
    訊（請求資訊權），才能有效的陳述意見，待充分陳述與答
    辯後，作出行政處分的機關就要有所回應（請求表達權）。
    同樣是國家公權力的對待，效果更為嚴厲的剝奪人身自由的
    觀察、勒戒處分，自更無剝奪被告聽審權的道理。
  ㈣未保障聽審權的裁定程序有違憲之情：
　　本件依卷内資訊即可觀之，檢察官從未告知被告觀察、勒戒
    之法律要件及效果，未給予被告就是否觀察、勒戒，或以替
    代處分等，有事前陳述意見之機會。又因最高法院刑事大法
    庭於109年11月18日，作成該院109年度台上大字第3826號裁
    定主文宣示：「109年1月15日修正公布、同年7月15日施行
    之毒品危害防制條例第20條第3項規定，犯第10條之罪於觀
    察、勒戒或強制戒治執行完畢釋放後，3年後再犯第10條之
    罪者，適用本條前2項之規定。上開所謂『3年後再犯』，只要
    本次再犯（不論修正施行前、後）距最近1次觀察、勒戒或
    強制戒治執行完畢釋放，已逾3年者，即該當之，不因其間
    有無犯第10條之罪經起訴、判刑或執行而受影響」。包括先
    前最高法院於109年8月11日已以現行行政上決議或「多數見
    解」之方式表明：「本院95年度第7次及97年度第5次刑事庭
    會議決議，不再供參考」。換言之，最高法院至少自109年8
    月11日已實質上變更該院95年度第7次及97年度第5次刑事庭
    會議決議見解：「倘被告於5年内已再犯，經依法追訴處罰
    ，縱其第三次（或第三次以上）再度施用毒品之時間，在初
    犯經觀察、勒戒或強制戒治執行完畢釋放五年以後，已不合
    於『五年後再犯』之規定，且因已於『五年内再犯』，顯見其再
    犯率甚高，原實施觀察、勒戒或強制戒治，已無法收其實效
    ，即應依該條例第10條處罰」。亦即依據最高法院該2則決
    議見解引領的過往實務，將本條例第20條第3項所指「再犯
    」解釋成「第二次犯」，從而第三次犯以上者，不論距離前
    次施用毒品是否遠與超過5年，仍永遠喪失適用觀察、勒戒
    程序之機會，而須以刑罰處置，謂之「毒品三振犯」規定也
    不為過。惟依據上述大法庭裁定，只要本次再犯（不論修正
    施行前、後）施用毒品罪，距最近1次觀察、勒戒或強制戒
    治執行完畢釋放，已逾3年者，即必須再為觀察、勒戒（或
    其他替代措施），不能再以追訴刑事處罰的處遇對待。不論
    檢察官聲請或原審法院裁定前，並未給予被告對於是否觀察
    、勒戒之處分，於事前表示意見，其後檢察官的聲請書也根
    本未送達被告，導致被告無從得知已遭聲請，更無可能在法
    院裁定前，能有向法官事前陳述之機會，顯然漠視被告事前
    陳述意見權的保障。而原審法院在裁定是否觀察、勒戒前，
    亦未開庭訊問被告，或至少以書面通知被告使有以言詞或書
    面陳述答辯之機會。足可確定的是，本案所有程序均以書面
    審查，被告直到收受原審裁定之前，均不知有此聲請之程序
    ，明顯對於被告聽審權之保障不足，有害被告受上述憲法及
    公民與政治權利國際公約所保陳之聽審權，其程序自有不符
    正當法律程序之要求，並侵害被告之訴訟權保障，已屬違法
    不當，自有未洽。
  ㈤原審裁定未審查檢察官聲請裁量權之合法妥適性：
　  ⒈按犯（毒品危害防制條例）第10條施用第一級、第二級毒
      品罪者，檢察官應聲請法院裁定，或少年法院（地方法院
      少年法庭）應先裁定，令被告或少年入勒戒處所觀察、勒
      戒，其期間不得逾2月。觀察、勒戒或強制戒治執行完畢
      釋放後，3年内再犯第10條之罪者，檢察官或少年法院（
      地方法院少年法庭）應依法追訴或裁定交付審理。109年1
      月15日修正後毒品危害防制條例第10條第1項、第23條第2
      項分別定有明文。換言之，觀察、勒戒程序屬刑事訴訟程
      序之一環，作為被告是否為刑事處遇的前提程序，如經觀
      察、勒戒或強制戒治執行完畢釋放後，3年内再犯施用第
      一、二級毒品之罪者，始構成毒品危害防制條例第10條之
      罪。
　  ⒉依據觀察勒戒處分執行條例第5條第1項規定，除少年得由
      少年法院（庭）另行指定適當處所執行外，受觀察、勒戒
      人應收容於勒戒處所，執行觀察、勒戒處分。其屬拘束人
      身自由之保安處分，性質與刑罰無異（刑法第1條第2項參
      見）。是基於侵害最小之必要性原則，97年4月30日另修
      正公布毒品危害防制條例第24條第1項規定：「本法第20
      條第1項及第23條第2項之程序，於檢察官先依刑事訴訟法
      第253條之1第1項、第253條之2之規定，為附命完成戒癮
      治療之緩起訴處分時，或於少年法院（地方法院少年法庭
      ）認以依少年事件處理法程序處理為適當時，不適用之」
      。賦與檢察官有「附命完成戒癮治療之緩起訴處分」以替
      代收容於勒戒處所，執行觀察、勒戒處分之方式，侵害施
      用毒品者之人身自由較為輕微。立法者並於同條例第24條
      第3項，將同條第1項所適用之戒癮治療之種類、其實施對
      象、内容、方式與執行之醫療機構及其他應遵行事項之辦
      法及完成戒癮治療之認定標準，授權由行政院定之。
　  ⒊行政院於97年10月30日制定發布「毒品戒癮治療實施辦法
      及完成治療認定標準」（以下簡稱戒癮治療認定標準），
      並於102年6月26日修正施行第2點第1項，將戒癮治療之實
      施對象，從施用第一級毒品海洛因、嗎啡、鴉片及前述相
      類製品者，擴及於包括施用第二級毒品者；同點第2項則
      明被告有下列情事之一時，不適合為附命完成戒癮治療之
      緩起訴處分。但無礙其完成戒癮治療之期程者，不在此限
      ：一緩起訴處分前，因故意犯他罪，經檢察官提起公訴或
      判決有罪確定。二緩起訴處分前，另案撤銷假釋，等待入
      監服刑。三緩起訴處分前，另案羈押或執行有期徒刑。同
      標準第6點第1項則規定：「檢察官為緩起訴處分前，應得
      參加戒癮治療被告之同意，並向其說明完成戒癮治療應遵
      守事項後，指定其前往治療機構參加戒癮治療」。
　  ⒋足認行政院基於立法者之授權，對於「初犯」者之毒癮治
      療方式，採行「觀察、勒戒」與「附戒癮治療之緩起訴處
      分1併行之雙軌模式，即使眉「3年内再犯，者，檢察官亦
      仍得參酌被告之特殊情狀，裁量選擇予以逕行提起公訴，
      或仍為上述緩起訴處分處理。
　  ⒌不論「觀察、勒戒處分」或「附戒癮治療條件之緩起訴處
      分」，均為使施用毒品者得以有效戒除毒癮所設，檢察官
      固有選擇裁量權，惟此處之裁量權非得恣意為之，仍應斟
      酌個案具體情節，考量對被告戒癮之成效及其人身自由侵
      害之程度，權衡而為合義務性之裁量。經查檢察官於聲請
      前，並無給予被告就是否觀察、勒戒，或以戒癮治療為缓
      起訴處分條件，為事前表示意見之機會，原審亦未開庭給
      予被告就此有陳述意見之機會，除有侵害聽審權保障之虞
      ，業如前述外，更因為原審及檢察官均吝於給予被告為此
      等言詞或書面陳述之權，而導致無從妥適判斷檢察官對於
      觀察、勒戒的聲請，是否有怠惰或濫用裁量的違法裁量之
      情，已值斟酌。
　  ⒍又查被告於警詢及偵查中對於其施用第二級毒品甲基安非
      他命之犯行均坦承不諱，供稱其最後一次施用時間為110
      年4月18日。惟被告本次施用毒品犯行，不得再以刑事處
      罰，而應以觀察、勒戒或其他戒癮治療的替代保安處分方
      式，業如前述。聲請意旨並無任何對於被告之生活狀況、
      家庭背景、經濟狀態、是否對於毒品並無過度依賴性而得
      自主戒治、是否必須逕以侵害被告人身自由最劇的令入戒
      治處所觀察、勒戒之方式不可？有如何之理由不能以其他
      戒癮治療附條件緩起訴之方式為之?均未見檢察官詳加調
      查審酌，亦未告知被告有何不適合為戒癮治療之原因。原
      審裁定亦未見審查聲請人是否及如何行使裁量權，在對於
      被告侵害較微的附戒癮條件的緩起訴處分，及侵害較劇的
      本案聲請觀察、勒戒處分之間，有無遵守侵害最小的必要
      性原則，而是否違反比例原則？又有無與事件無關之考量
      ，或於相同事件為不同處理之違反平等原則等情事。正因
      為檢察官及原審均疏於保障聽審權，檢察官聲請觀察、勒
      戒的此類案件，向不送達聲請書亦為司法實務常態，但常
      態存在不代表就是合法，只能說司法救濟實務對此也向來
      欠缺聽審權保障的審查監督作法。自檢察官聲請書理由，
      足見檢察官在附戒癮治療緩起訴處分，與聲請觀察、勒戒
      之間的裁量因素均付之闕如，原審同因未予被告陳述意見
      之機會，自亦難以調查各項裁量因素，僅以被告確有施用
      毒品為由，及書面審查的例稿式用語「檢察官之聲請合法
      」幾字，即准許以侵害最烈之令入戒治處所執行觀察、勒
      戒模式，實有可能違反比例原則而有怠於裁量導致違法之
      誤。而依檢察官聲請理由及卷内資料全無上述經訊問被告
      後始能獲得的裁量因子，也無證據證明被告是否有因而成
      癮至難以控制自己意志及行動，而不得不以拘禁處分助其
      戒毒之情。總之，卷内空洞幾無任何資訊足供裁量之資料
      ，難以判斷檢察官選擇聲請觀察、勒戒之裁量是否合法。
　㈥經查被告已坦承檢察官聲請書所指施用毒品犯行，並自承其
    最後一次施用時間為110年4月18日許。被告現從事於臺南市
    ○○區的國小當代理教師，有正當工作及收入，素行尚可，且
    被告於偵查中坦承犯行，未為無益之辯解及證據調查，犯後
    態度良好，更有負擔戒癮治療費用之能力及意願。此外，被
    告前案施用毒品案件雖獲觀察勒戒處分之寬典又涉犯本案，
    惟被告於93年9月13日釋放出所後，積極改善毒品成癮之問
    題，涉犯此案僅是因長期工作壓力太大，施用目的僅為放鬆
    ，才偶然犯罪，此應有被告前案紀錄表在卷可查，且倘被告
    進入戒治處所進行觀察、勒戒，勢將影響其工作，對被告家
    中經濟造成極大的影響，且恐令其原本穩定的工作與經濟收
    入在一夕之間化為泡影，更形同讓被告自行扼殺其在職場上
    努力的表現，同時恐造成學校學生之恐慌、學習之斷層，惟
    學校統一為一學期之課程，臨時更換教師將對學生們造成不
    利影響，更嚴重的係本案被告目前尚有信用卡款項每個月需
    分期支付費用，家有父親（70幾歲）、母親（70幾歲）、還
    有一位高齡的奶奶需撫養（約100歲），皆年歲已高沒有工
    作，被告為家中唯一經濟來源，執行恐將對被告家中經濟造
    成極大的影響，且被告本身患有HIV症狀及高血應慢性病，
    身有重大傷病免自行部分負擔證明卡，須定期回診治療，執
    行恐將導致被告病況加重，衍生更多社會問題，不利於被告
    自新，是仍應以戒癮治療之程序較為妥適。本案是否有戒癮
    治療等替代方案之可能性，自有於調查後再予評估認定之必
    要。然本案分案偵査後，檢察官並無調查上情，原審法院於
    收案後亦迅速結案，無隻字片語說明本案有無戒癮治療之必
    要？而逕准予觀察勒戒，是檢察官之聲請及原裁定准予觀察
    勒戒，顯有再行審酌之處。
　㈦本院110年度毒抗字第823號裁定以下列1、2、3點為由，撤銷
    臺灣臺南地方法院（下稱臺南地院）110年度毒聲字第1000
    號裁定並發回臺南地院詳加調查：
　  1.被告於110年4月19日查獲後，檢察官僅在當日以販毒之證
      人身分訊問被告，且並無訊問關於戒癮治療或觀察勒戒之
      任何問題，迄110年9月23日檢察官聲請觀察勒戒為止，長
      達近5個月均無傳喚被告，亦無調查被告是否有戒癮治療
      之必要，卻逕聲請將被告送觀察勒戒；原審法院於同年10
      月4日分案後，亦無傳喚或進行任何調查，迅於同日裁定
      令被告送勒戒所施以觀察勒戒，有上開裁定可按。
　  2.本院認為，被告雖有施用毒品前科，然其經緩起訴戒癮治
      療均能履行完成結案，有其前案紀錄表在卷可按；其稱從
      事國小代理老師之工作，有代理教師證影本可按，是其稱
      有經濟支持系統，應屬有據；且其罹有免疫疾病，有重大
      傷病卡可佐，故其供稱宜以緩起訴戒癮治療之方式戒癮，
      尚非無憑。況且，本案檢察官並無調查其有無行戒癮治療
      之必要，突於收案5個月後聲請觀察、勒戒；原審法院於
      收案後亦不為傳喚、調查，迅速當日結案，無隻字片語說
      明被告何以不能戒癮治療，亦無給被告陳述之機會，是檢
      察官之聲請及原裁定准予觀察勒戒，程序上顯有再行審酌
      之處。
　  3.再者，被告供稱有正當工作及家庭需其照顧扶養，且罹有
      免疫疾病等，檢察官及原審均無調查，衡以新修正毒品危
      害防制條例之立法意旨亦在讓施用者有多元戒癮機會，是
      本件檢察官及原審法院究竟為何要捨棄此一戒癮治療，改
      採觀察、勒戒，是否須經醫院專業評估，自應進一步說明
      。
　  4.綜上所述，原裁定以被告確有前述時施用第二級毒品之犯
      行，即逕准許檢察官之聲請，命其至勒戒所觀察、勒戒，
      非無商榷之餘地。被告提起本件抗告，為有理由，亦應由
      本院將原裁定撤銷，發回原審法院詳加調查，另為合憲妥
      適之裁定。
  ㈧辯護人以為，本案要考量的是，如果進入戒治處所進行觀察
    、勒戒，是否反而更陷被告自身於生活困頓或人生規劃功敗
    垂成。如此觀察、勒戒處分，豈能謂是為被告利益的良善的
    保安處分？
    1.被告於110年11月2日才剛收受本院刑事裁定（110年度毒
      抗字第823號），裁定主文為：「原裁定撤銷，發回臺灣
      臺南地方法院。」是認以此案尚有須詳加調查之處，基於
      憲法第16條人民訴訟權之制度性保障，及憲法第8條正當
      法律程序原則，於法院裁判前，當事人應享有在法官面前
      陳述之聽審權，抑或此案是否須經醫院專業評估，有應待
      進一步說明。
    2.再查，被告積極追蹤案件進度，並且已於110年11月許向
      醫院詢問、評估及檢査且立即自費聲請戒癮治療之課程以
      持續積極改善毒品成癮之問題，並且已於110年11月26日
      至衛生福利部新營醫院開始接受第一次戒癮治療（抗證四
      至六）。
    3.惟此案於110年11月9日本院才剛發回臺灣臺南地方法院，
      且於110年11月17日才將案件分予承辦之法官繼續審理，
      則被告卻於同月25日收受臺灣臺南地方法院刑事裁定（11
      0年度毒聲更一字第22號），發文日為110年11月19日，辯
      護人以為，本件法官認此案並無再調查其有無行戒癮治療
      之必要，竟再次逕送觀察、勒戒，並無給予被告任何陳述
      之機會、剝奪被告之聽審權、且也無參考臺灣高等法院臺
      南分院之裁定，辯護人方為俾利當事人聽審之權益，故特
      撰寫此抗告狀予鈞院。又被告施用目的自承僅為放鬆，係
      因被告已坦承施用毒品犯行，且犯後態度良好，深具悔悟
      之心，願參加戒癮治療，以漸進戒除毒瘾，為鼓勵其積極
      戒癮，且於公共利益之維護無礙，認本件仍以缓起訴處分
      較為適當，並無不得不以拘禁處分助其戒毒之情，是既無
      從認定被告對於毒品有過度依賴性之現況，實無必要非以
      侵害其自由較劇的收容於勒戒處所監禁方式不可。從而，
      本件法官應有因誤認裁量權不受高院審查，而消極不行使
      裁量權之裁量怠惰瑕疵，原審也因為未給予被告陳述意見
      的機會，導致難有充分資訊判斷，則貿然准許以侵害最烈
      之令入戒治處所執行觀察、勒戒方式，有違比例原則而有
      裁量違法之誤。故辯護人認為，本件仍應優先考量以附命
      戒癮治療之緩起訴處分為必要，足認法官之裁定不合法，
      應予駁回原審之裁定為妥。
綜上，請撤銷原裁定，並另由原地方檢察署為緩起訴處分，以維
被告權益。